臺北高等行政法院判決
　　　　　　　　　　　　　　　　　　 96年度訴字第00137號
　　　　　　　　　　　　　　　.
原　　　告　甲○○○○○○○○.
被　　　告　臺北縣政府
代　表　人　乙○○（縣長）
訴訟代理人　丙○○
　　　　　　丁○○
上列當事人間因工商登記事件，原告不服經濟部中華民國95年11
月15日經訴字第09506064960 號訴願決定，提起行政訴訟，本院
判決如下：
    主  文
原告之訴駁回。
訴訟費用由原告負擔。
　　事  實
一、事實概要：原告於民國（下同）95年4 月21日向被告申請營
    利事業設立登記（營業所在地：臺北縣永和市○○路198 號
    ，下稱系爭建物），營業項目為J701010 電子遊戲場（營利
    事業名稱卓越電子遊戲場），經被告以95年5 月22日北府建
    登字第0953020812號營利事業登記審查通知書（下稱原處分
    ）復以，原告檢附之使用執照建築物用途「電動玩具店」與
    所申請營業項目「電子遊戲場業」用途不符，且所申請營業
    地點1000公尺內有永和國小、秀朗國小、秀山國小等學校，
    不符被告90年4 月23日北府城開字第145266號公告意旨，與
    電子遊戲場業管理條例第8 條第1 款及第10條之規定不符，
    否准其申請。原告不服，提起訴願遭決定不受理，遂提起行
    政訴訟。
二、兩造聲明：
　(一)原告聲明：
    1.訴願決定及原處分均撤銷。
    2.判命被告就原告95年4 月21日所為營利事業設立登記之申
      請為核准之行政處分。
    3.訴訟費用由被告負擔。
　(二)被告聲明：
    1.駁回原告之訴。
    2.訴訟費用由原告負擔。
三、兩造之爭點：系爭建物使用執照之建物用途「電動玩具店」
                與所申請營業項目「電子遊戲場業」用途是否
                相符？
　(一)原告主張之理由：
    1.按最高行政法院94年11月份庭長法官聯席會議決議：「‧
      ‧‧關於縣（市）工商輔導及管理，乃屬地方制度法第19
      條第7 款第3 目規定之縣（市）自治事項，依同法第25條
      之規定，縣（市）本得就其自治事項，於不牴觸中央法律
      之前提下，自行制訂符合地域需要之自治法規，故縣（市
      ）依其地方環境之需要，以自治法規另定較高之限制標準
      ，難謂與電子遊戲場業管理條例第9 條第1 項之規定牴觸
      。惟關於創設、剝奪或限制地方自治團體居民之權利義務
      ，應以自治條例定之，為地方制度法第28條第2 款所明定
      。縣（市）政府依都市計畫法臺灣省施行細則第17條第9
      款之規定逕以公告限制申請設立電子遊戲場業者須距離國
      民中、小學、高中、職校、醫院1000公尺以上，自係對於
      人民營業權之限制，其未以自治條例為之，即與地方制度
      法第28條第2 款之規定不合，其公告要非合法。至以自治
      條例規定電子遊戲場業營業場所應距離國民中、小學、高
      中、職校、醫院若干公尺以上之限制，關係居民之營業權
      ，須符合比例原則，乃屬當然，併此指明。」故被告90年
      4 月23日北府城開字第145266號公告「本縣商業區依電子
      遊戲場業管理條例申請設立子遊戲場業時，營業場所應距
      離國小、國中、高中、職校、醫院1000公尺以上」自非合
      法，被告應依電子遊戲場業管理條例第9 條「電子遊戲場
      業之營業場所，應距離國民中、小學、高中、職校、醫院
      50公尺以上」之規定作為本件准駁依據，始為適法。
    2.原告所附被告工務局86變使字第211 號變更使用執照，建
      築物用途「電動玩具店」與所申請「電子遊戲場業」用途
      相符：
      (1)查60年時政府將電動玩具納入「特定營業範疇」，以警
        政單位為主管機關，嗣教育部於79年12月10日訂定「遊
        藝場業輔導管理規則」作為管理依據，主管機關改為教
        育部，經濟部復於86年7 月9 日修正「遊藝場業輔導管
        理規則」，並更名為「電子遊藝場業管理規則」，主管
        機關改為經濟部，將電動玩具業者之管理視為商業管理
        。經濟部為配合行政程序法規定，乃依據「電子遊藝場
        業管理規則」為架構，訂定「電子遊戲場業管理條例」
        ，並於89年3 月3 日公告實施。又建管法令部份，於85
        年8 月13日內政部訂定「建築法第73條執行要點」前，
        係以文字方式載明其使用執照用途，被告核准經營之電
        子遊戲場，其建築物使用執照所載之用途為「遊樂場」
        、「遊藝場」、「電動育樂場」、「電動遊藝場」等，
        於該要點發布後始有分組，並配合上開商業法令舉例其
        使用項目為「遊樂場」、「遊藝場」、「電子遊藝場」
        及「電子遊戲場」等。
      (2)系爭建物於86年向被告申辦建築物使用執照變更時，被
        告未依「建築法第73條執行要點」之規定辦理，其所核
        發變更後之使用用途為「電動玩具店」，自屬為經營電
        動玩具店所為申辦案件。基於信賴保護及法律不溯及既
        往原則，本件並無辦理建築物使用執照變更用途需要。
        又依內政部95年12月4 日內授營建管字第0950807456號
        函略以：「『電動玩具歸列為Bl類別』，其與現行建築
        物使用類組及變更使用辦法第2 條第2 項新附『建築物
        使用類組使用項目表』Bl類別舉例之『電子遊戲場（依
        電子遊戲場業管理條例定義）』之使用項目相同。」被
        告以類組項目不符，駁回本件登記申請，適用法令顯有
        違誤。
      (3)被告訴稱「仍須依建築物使用類組及變更使用辦法第10
        條規定辦理建築物使用項目更動報備」，與內政部上開
        函釋不符。又原告於95年2 月27日即請訴外人孫文民（
        即房東）辦理系爭建物項目更動為「電子遊戲場」，被
        告以95年3 月27日北府工建字第0950111269號函要求辦
        理變更使用執照，原告遂請訴外人孫文民於95年6 月7
        日向被告辦理系爭建物使用執照變更用途為「電子遊戲
        場」暨室內裝修書面審查案，被告以95年7 月11日北府
        工建字第0950438754號函以申請地點不符被告上開非合
        法之系爭公告之規定，及申請書未依規定填寫齊全相關
        文件等云云，予以駁回，訴外人孫文民依法提起訴願，
        惟內政部迄未作成訴願決定。
　(二)被告主張之理由：
    1.按「法規對其他法規所規定之同一事項而為特別之規定者
      ，應優先適用之。其他法規修正後，仍應優先適用」中央
      法規標準法第16條定有明文。又按電子遊戲場業管理條例
      第1 條：「為管理電子遊戲場業，並維護社會安寧、善良
      風俗、公共安全及國民身心健康，特制定本條例。本條例
      未規定者，依其他法令之規定」第8 條第1 款：「電子遊
      戲場申請設立時，其營業場所位於實施都市計畫地區者，
      應符合都市計畫法及都市土地使用分區管制之規定；於非
      都市計畫地區者，應符合區域計畫法及非都市土地使用分
      區管制之規定」同條第2 款：「營業場所建築物之構造、
      設備，應符合建築法令之規定」第10條：「經營電子遊戲
      場業，應依公司法或商業登記法辦理公司或商業登記；其
      為公司組織者，於申請公司設立、遷址登記時，應檢附其
      營業場所合於第8 條第1 款及第2 款規定之證明文件。前
      項規定於公司申請增加電子遊戲場業之營業項目變更登記
      時，亦適用之」之規定，原告申請設立電子遊戲場業營業
      項目之登記，依上開法令規定，應先符合「電子遊戲場業
      管理條例」相關規範，於申請時檢附其營業場所合於第8
      條第1 款及第2 款規定之證明文件。
    2.原告行為時之「電子遊戲場」，按電子遊戲場業管理條例
      定義，應屬內政部93年9 月14日台內營字第0930086367號
      令訂定「建築物使用類組及變更使用辦法」第2 條附表一
      建築物使用類組使用項目表所定之B1類組。復按經濟部89
      年6 月5 日經商字第89015845號函釋：「建築物使用執照
      影本記載用途屬同組（例如B1組），仍應向建築主管機關
      申請項目更動。」經查本案檢附86變使字第211 號變更使
      用執照，該址用途為「電動玩具店」，被告依內政部89年
      3 月28日台89內營字第8982887 號函釋示，認定電動玩具
      店部分經核與申請供作「電子遊戲場」屬B1類組不同項，
      且依上開法規及最高行政法院93年度判字第726 號、93年
      度判字第761 號判決意旨，「電動玩具店」與「電子遊戲
      場」雖同屬建築物使用類組及變更使用辦法規定之B1類組
      ，惟電子遊戲場之新設仍應檢附「電子遊戲場」之建築物
      使用執照。故「電動玩具店」與「電子遊戲場」為B1類組
      之不同使用項目，仍須依建築物使用類組及變更使用辦法
      第10條規定辦理建築物使用項目更動報備，被告依電子遊
      戲場業管理條例第8 條第2 款規定，請原告辦理建築物使
      用用途為「電子遊戲場」之使用執照後再行送件，即無違
      誤。
    3.原告所為營利事業設立登記之申請，因所附系爭建物使用
      執照所載建物用途「電動玩具店」與所申請營業項目「電
      子遊戲場業」用途不符，自不應准許。至於系爭建物是否
      距離學校1,000公尺以上，被告已不再為考量。
　　理  由
一、本件原告係於95年8 月2 日收受原處分之送達，有原告所提
    中華郵政股份有限公司傳真查詢國內各類掛號郵件查單、被
    告提出之掛號郵件收件回執影本可稽，且經被告當庭陳明（
    本院卷第16、98、54頁）。是原告於同年8 月25日向被告提
    出訴願，有訴願書所蓋被告收件章可按（訴願卷第3 頁），
    並未逾越訴願法第14條第1 項所定30日之法定期間，合先敘
    明。
二、按「為管理電子遊戲場業，並維護社會安寧、善良風俗、公
    共安全及國民身心健康，特制定本條例。本條例未規定者，
    依其他法令之規定」「本條例所稱主管機關：在中央為經濟
    部；在直轄市為直轄市政府；在縣（市）為縣（市）政府。
    」「電子遊戲場申請設立時，其營業場所位於實施都市計畫
    地區者，應符合都市計畫法及都市土地使用分區管制之規定
    ；於非都市計畫地區者，應符合區域計畫法及非都市土地使
    用分區管制之規定」「營業場所建築物之構造、設備，應符
    合建築法令之規定」「經營電子遊戲場業，應依公司法或商
    業登記法辦理公司或商業登記；其為公司組織者，於申請公
    司設立、遷址登記時，應檢附其營業場所合於第8 條第1 款
    及第2 款規定之證明文件。前項規定於公司申請增加電子遊
    戲場業之營業項目變更登記時，亦適用之」為電子遊戲場業
    管理條例第1 條、第2 條、第8 條第1 款、第2 款、第10條
    所明定。次按「主管建築機關，在中央為內政部；在直轄市
    為直轄市政府；在縣（市）為縣（市）政府。」「．．．建
    築物應依核定之使用類組使用，．．．建築物之使用類組、
    變更使用之條件及程序等事項之辦法，由中央主管建築機關
    定之。」為建築法第2 條、第73條所明定。又按「本辦法依
    建築法第73條第4 項規定訂定之。」「建築物之使用類別、
    組別及其定義，如下表：．．．前項建築物使用類組之使用
    項目表如附表1 ．．．」「建築物為同一使用類組之使用項
    目更動，除Ａ、Ｂ二類之同組使用項目更動，其室內裝修變
    更且面積達300 平方公尺以上者外，應檢附使用項目更動申
    報書及下列文件，報請該管主管建築機關登載於使用執照或
    發給核准更動使用文件：一、建築物之原使用執照影本。二
    、建築物權利證明文件。三、使用項目更動表。四、更動範
    圍圖說。」為建築物使用類組及變更使用辦法第1 條、第2
    條、第10條所規定。又該辦法附表1 建築物使用類組使用項
    目表關於B1類組分為3 種使用項目，遊藝場與電子遊戲場（
    依電子遊戲場業管理條例定義）分屬不同之使用項目。
三、原告於95年4 月21日向被告申請准予在系爭建物經營電子遊
    戲場之營利事業設立登記，所附被告工務局86變使字第211
    號變更使用執照所載之建物用途為「電動玩具店」之事實，
    有營利事業登記審查表、系爭建物變更使用執照等件影本可
    稽（本院卷第71、93頁），且為原告所不爭執，堪認為真實
    。原告雖主張系爭建物用途「電動玩具店」與所申請之「電
    子遊戲場業」用途相符云云。惟查：
  (一)原告申請設立電子遊戲場業營業項目之登記，自應先符合首
    開電子遊戲場業管理條例等相關規定，於申請時檢附其營業
    場所合於建物用途之使用執照等證明文件。而電子遊戲場按
    電子遊戲場業管理條例定義，應屬建築物使用類組及變更使
    用辦法第2 條附表1 建築物使用類組使用項目表所定之B1類
    組。查系爭建物使用執照用途為電動玩具店，並非電子遊戲
    場，其與本件申請時所應適用89年2 月3 日公布施行之電子
    遊戲場業管理條例所規定分類、分級、登記、評鑑及管理等
    要件均有不同，是否涵蓋電子遊戲場業或與相符，自應由當
    地主管建築機關即被告就原使用執照之核發予以審查認定。
    是被告認定電動玩具店與電子遊戲場同屬B1類組之不同項目
    ，揆諸首開規定，並無不合。
  (二)電動玩具店與電子遊戲場既分屬B1類組之不同項目，原告申
    請於系爭建物經營電子遊戲場之營利事業設立登記，即應依
    建築物使用類組及變更使用辦法第10條規定辦理同組使用項
    目更動，並檢附用途更動為「電子遊戲場」之使用執照辦理
    。原告既未能檢附符合規定之建物使用執照，被告以如前述
    理由否准其申請，於法自屬有據。至於原處分另指原告之申
    請與被告90年4 月23日北府城開字第145266號公告意旨不符
    部分，雖與最高行政法院94年11月庭長法官聯席會議決議有
    違，惟於原處分之合法性並無影響，仍應認為原處分否准原
    告之申請並無違誤。
  (三)本件原告提起訴願並未逾期，業如前述，訴願決定誤認逾期
    不予受理，雖有未合，惟原告當庭陳明放棄訴願利益請求本
    院逕為判決（見本院卷第114 、115 頁），為訴訟經濟計，
    應認訴願決定不予受理雖有未合，結果並無不同，應無予以
    撤銷之必要。
四、綜上所述，原處分並無違誤，原告主張無可採。原告仍執前
    詞，訴請撤銷原處分及訴願決定，並請求被告作成准許原告
    為營利事業設立登記之處分，為無理由，應予駁回。
五、兩造其餘陳述於判決結果不生影響，無庸一一論列，併予敘
    明。
據上論結，本件原告之訴為無理由，爰依行政訴訟法第98條第1
項前段，判決如主文。
中　　華　　民　　國　　96　　年　  12　　月　 13  　 日
                         第三庭審判長法  官　姜  素  娥
                                     法  官　曹  瑞  卿
                                     法  官　楊  莉  莉
上為正本係照原本作成。
如不服本判決，應於送達後20日內，向本院提出上訴狀並表明上
訴理由，如於本判決宣示後送達前提起上訴者，應於判決送達後
20日內補提上訴理由書（須按他造人數附繕本）。
中　　華　　民　　國　　96　　年　  12　　月　 13  　 日
                                     書記官  林　俞　文
